臺灣臺北地方法院刑事判決　　　　　　　99年度訴字第1979號
公　訴　人　臺灣臺北地方法院檢察署檢察官
被　　　告　李信德
上列被告因違反公司法等案件，經檢察官聲請以簡易判決處刑（
99年度偵緝字第2021號），本院認不宜以簡易判決處刑，改依通
常程序審理，被告於本院準備程序中就被訴事實為有罪之陳述，
經告知簡式審判程序之旨，並聽取公訴人及被告之意見後，本院
合議庭認為適宜由受命法官獨任進行簡式審判程序而裁定改由受
命法官獨任進行簡式審判程序審理，判決如下：
    主  文
李信德共同公司負責人，對於公司應收之股款，股東並未實際繳
納，而以申請文件表明收足，處有期徒刑肆月，如易科罰金，以
銀元參佰元即新臺幣玖佰元折算壹日，減為有期徒刑貳月，如易
科罰金，以銀元參佰元即新臺幣玖佰元折算壹日。緩刑貳年，並
應於判決確定後參個月內向國庫支付新臺幣伍萬元完畢。
    事  實
一、李信德係奧美資產管理顧問有限公司（下稱奧美公司）之負
    責人，於民國93年8 月間，委託真實姓名年籍不詳之記帳業
    者代辦奧美公司資本額新臺幣（下同）100 萬元之設立登記
    ，明知奧美公司股東並未實際繳納股款，竟共同基於違反公
    司法、商業會計法、使公務員登載不實之犯意聯絡，經由上
    揭代辦業者介紹，向經營「英哲企管顧問社」之洪英哲（由
    檢察官另行起訴）借款100 萬元充作資金證明，李信德即依
    指示至板信商業銀行八德分行（址設臺北市○○區○○路2
    段360 號），開設奧美公司籌備處之活期存款帳戶，再由洪
    英哲於93年8 月19日，將100 萬元存入上開帳戶，李信德即
    以該帳戶存摺影本作為股款業經股東繳納之存款證明，並製
    作奧美公司存款10 0萬元之股東繳納股款明細表後，旋於93
    年8 月23日（起訴書誤載為93年8 月24日，應予更正）將上
    開資金返還予洪英哲而未用於奧美公司之經營；嗣後再委由
    不知情之會計師姚維世出具該公司股款業經收足之公司資本
    查核報告書、資產負債表等文件，持之向主管機關臺北市政
    府申請設立登記，使該管承辦公務員審查誤認形式要件均已
    具備，而於93年8 月30日核准奧美公司之設立登記，足以生
    損害於主管機關對公司資本查核之正確性。
二、案經臺灣臺北地方法院檢察署檢察官自動檢舉偵查起訴。
    理  由
一、被告李信德所犯為死刑、無刑徒刑或最輕本刑為3 年以上有
    期徒刑以外之罪，其於準備程序中就被訴事實為有罪之陳述
    ，經法官告知簡式審判程序之旨，並聽取公訴人之意見後，
    依刑事訴訟法第273 條之1 第1 項規定，裁定由受命法官獨
    任進行簡式審判程序，合先敘明。
二、上開事實，業據被告於本院審理時坦承不諱（見院二卷第12
    頁），復有公司及分公司基本資料查詢、公司設立登記預查
    名稱申請表、奧美公司設立登記申請書、股東同意書、委託
    書、查核報告書、資產負債表、股東繳納股款明細表、奧美
    公司籌備處板信商業銀行八德分行帳戶存摺影本、開戶證件
    影本、板信商業銀行存摺類存入憑條2 紙、存摺類取款憑條
    2 紙、奧美公司案卷等件在卷可參（見偵一卷第2 至16頁）
    。足證被告之上揭任意性自白與事實相符，應堪採信。是本
    件事證明確，被告之犯行洵堪認定，應予依法論科。
三、論罪科刑之依據：
  (一)被告行為後，刑法業於94年2 月2 日修正公布，95年7 月1
    日起施行。按行為後法律有變更者，適用行為時之法律，但
    行為後之法律有利於行為人者，適用最有利於行為人之法律
    ，修正後刑法第2 條第1 項定有明文。此條規定係規範行為
    後法律變更所生新舊法律比較適用之準據法，本身尚無新舊
    法比較之問題，於新法施行後，應一律適用新法第2 條第1
    項之規定，為「從舊從輕」之比較。而本次法律變更，比較
    時應就罪刑有關之共犯、未遂犯、想像競合犯、牽連犯、連
    續犯、結合犯，以及累犯加重、自首減輕暨其他法定加減原
    因（如身分加減）與加減例等一切情形，綜其全部罪刑之結
    果而為比較（最高法院95年5 月23日95年度第8 次刑事庭會
    議決議參照）。經查：
  1.修正前商業會計法第71條第1 款，刑法第214 條、第215 條
    法定刑罰金部分，依修正後刑法第33條第5 款規定，最低額
    為新臺幣1,000 元，惟依被告行為時之刑法第33條第5 款規
    定，罰金之最低額僅新臺幣3 元。比較修正前後之刑罰法律
    ，適用修正後之規定，對被告顯未有利。
  2.刑法第28條將「實施」修正為「實行」，新舊法之共同正犯
    範圍因此而有變動，自屬犯罪後法律有變更（最高法院96年
    度臺上字第934 號判決），惟參照修正理由之說明，本案被
    告之犯罪行為，依新舊法，均成立共同正犯，適用新法並無
    較有利於被告。
  3.刑法關於牽連犯之規定亦經刪除，則被告所犯各罪，即應予
    分論併罰，比較新舊法結果，以適用被告行為時之法律即修
    正前刑法牽連犯之規定，較有利於被告。
  4.綜上，經綜合法律修正前後之整體比較，揆諸前揭最高法院
    決議及修正後刑法第2 條第1 項之「從舊從輕」原則，適用
    94年2 月2 日修正前之刑罰法律，對被告較為有利，自應整
    體適用修正前刑法之相關規定。
  5.又刑法第55條關於想像競合犯規定，現行刑法第55條增列但
    書「不得科以較輕罪名所定最輕本刑以下之刑」，係科刑之
    限制，為法理之明文化，非屬法律之變更，故無刑法第2 條
    第1 項規定之適用，自無新舊法比較及綜合比較之問題，應
    逕適用現行刑法第55條規定，附此敘明。
  (二)查商業會計法業已於95年5 月24日修正，該法第71條原法定
    刑為：處5 年以下有期徒刑、拘役或科或併科15萬元以下罰
    金；修正後則規定：處5 年以下有期徒刑、拘役或科或併科
    60萬元以下罰金。比較修正前後規定，修正後規定，並非有
    利於被告，依刑法第2 條第1 項前段，本件應適用修正前商
    業會計法之規定。又資產負債表、股東繳納股款明細表乃商
    業會計法第28條第1 項第1 款所列之財務報表。是被告身為
    奧美公司之負責人，明知並未實際收取股款，卻委託真實姓
    名年籍不詳之記帳業者為不實的公司資本登記，核其所為，
    係犯公司法第9 條第1 項之公司應收之股款股東並未實際繳
    納而以申請文件表明收足罪、修正前商業會計法第71條第5
    款之利用不正當方法致使財務報表發生不實之結果罪及刑法
    第214 條之使公務員登載不實罪。被告與真實姓名年籍不詳
    之記帳業者、提供資金證明之洪英哲等人間，分別有直接或
    間接之犯意聯絡及行為分擔，為共同正犯。被告利用不知情
    的會計師姚維世為資金查核簽證，核屬間接正犯。又商業會
    計法第71條第5 款之利用不正當方法致使財務報表發生不實
    之結果（即資產負債表、股東繳納股款明細表），原即含有
    業務上登載不實之本質，與刑法第215 條之從事業務之人明
    知為不實之事項而登載於業務上文書罪，皆規範處罰同一之
    登載不實行為，應屬法規競合，且前者為後者之特別規定，
    依特別法優於普通法之原則，自應優先適用商業會計法第71
    條第5 款論處，不再論以刑法第215 條業務登載不實文書罪
    。本件係接續將不實增資事項填製在公司之資產負債表、股
    東繳納股款明細表等財務報表上，為單純一罪。又公司負責
    人明知公司應收之股款，股東並未實際繳納，而以申請文件
    表明收足，使公務員登載於職務上所掌之公文書，足以生損
    害於公眾或他人，所犯公司法第9 條第1 項前段及刑法第21
    4 條兩罪，就行為人而言，僅有自然行為概念之一行為，且
    係基於一個意思決定為之，自應評價為一個犯罪行為。而刑
    法第214 條之罪係在保護一般公共信用，除行為人已為不實
    之申請外，尚待該管公務員將之登載於職務上所掌之公文書
    ，始足成立；至於公司法第9 條第1 項前段之罪，係在防止
    虛設公司及防範經濟犯罪，只要行為人提出不實之申請，即
    足成立，不以該管公務員已登載於職務上所掌之公文書為必
    要；二者之犯罪構成要件並不相同，屬一行為觸犯數罪名之
    想像競合犯，應依刑法第55條之規定，從較重之公司法第9
    條第1 項前段處斷（最高法院96年度第7 次刑事庭會議決議
    參照）。是本件被告明知奧美公司之應收股款並未實際繳納
    ，而以不實之申請文件表明已收足，使該管公務員登載於職
    務上所掌公文書，係一行為觸犯公司法第9 條第1 項規定之
    罪及刑法第214 條使公務員登載不實罪之想像競合犯，應依
    刑法第55條關於想像競合犯之規定，從一重之公司法第9 條
    第1 項規定之罪處斷，是公訴人認被告此部分所為係牽連犯
    ，尚有未恰。再者，被告為達使奧美公司虛設資本之目的，
    係藉由利用不正當方法，致使奧美公司財務報表發生不實結
    果之方法以遂行，是被告所犯公司法第9 條第1 項、商業會
    計法第71條第5 款二罪間，有方法、目的之牽連關係，應依
    行為時即修正前刑法第55條後段關於牽連犯之規定，從一重
    之公司法第9 條第1 項規定之罪處斷。
  (三)爰審酌被告身為奧美公司之負責人，就公司資本充實原則對
    於社會交易安全的重要性，當知之甚詳，卻未盡其本分，以
    虛偽不實的文件而為公司設立登記，影響社會交易安全，但
    念及並無證據證明被告係以該公司從事不法犯罪，亦非藉虛
    設之公司與他人交易往來，尚無重大危害社會經濟秩序之情
    形，並斟酌被告犯後已坦承犯行，態度尚可，及其素行、犯
    罪動機、目的、手段等一切情狀，爰量處如主文所示之刑，
    並諭知易科罰金折算標準。關於易科罰金之折算標準，依被
    告行為時之刑法第41條第1 項、罰金罰鍰提高標準條例第2
    條規定，係以銀元100 元、200 元或300 元，即新臺幣300
    元、600 元或900 元折算1 日；依修正後刑法第41條第1 項
    ，則係以新臺幣1,000 元、2,000 元或3,000 元折算1 日，
    經比較新舊法，自以舊法規定較有利，爰依修正前之規定，
    各諭知易科罰金之折算標準。再被告犯罪時間係在96年4 月
    24日以前，合於中華民國九十六年罪犯減刑條例規定，應依
    該條例第2 條第1 項第3 款規定，減其宣告刑二分之一，並
    依同條例第9 條之規定，諭知減刑後之易科罰金折算標準。
    末查，被告前未曾因故意犯罪受有期徒刑以上刑之宣告等情
    ，有臺灣高等法院被告前案紀錄表在卷可參，其於犯後已表
    示悔意，並表示願意捐款之情，有本院審判筆錄附卷可參，
    且其因一時失慮，偶罹刑典，經此偵審程序及罪刑之宣告，
    應能知所警惕，信無再犯之虞，本院認所宣告之刑以暫不執
    行為適當，爰併予宣告緩刑2 年，以啟自新。又「緩刑宣告
    ，得斟酌情形，命犯罪行為人向公庫支付一定之金額。」、
    「該款事項得為民事強制執行執行名義。」刑法第74條第2
    項第4 款、第4 項分別定有明文。是本院審酌被告犯罪情節
    ，命被告應於本判決確定後3 個月內，應向國庫支付一定金
    額完畢（詳如主文所示）。而該命令自本判決確定時起，即
    得為民事強制執行之執行名義；且被告如拒不履行，依刑法
    第75條之1 第1項 第4 款之規定，得為撤銷緩刑宣告之事由
    ，一併指明。
據上論斷，應依刑事訴訟法第452 條、第273 條之1 第1 項、第
299 條第1 項，公司法第9 條第1 項，修正前商業會計法第71條
第5款 ，刑法第2 條第1 項、第11條前段、第28條、第214 條、
第55條、第74條第1 項第1 款、第2 項第4 款，修正前刑法第41
條第1 項前段，刑法施行法第1 條之1 ，中華民國九十六年罪犯
減刑條例第2 條第1 項第3 款、第7 條、第9 條，修正前罰金罰
鍰提高標準條例第2 條，現行法規所定貨幣單位折算新臺幣條例
第2 條，判決如主文。
中    華    民    國   100    年    1     月    21    日
                  刑事第十六庭  法  官  羅立德
以上正本證明與原本無異。
如不服本判決應於收受送達後10日內向本院提出上訴書狀，並應
敘述具體理由；其未敘述上訴理由者，應於上訴期間屆滿後20日
內向本院補提理由書（均須按他造當事人之人數附繕）「切勿逕
送上級法院」。
                                書記官  鄭淑丰
中    華    民    國  100     年    1     月    21    日
附錄本案論罪科刑法條全文：
刑法第214 條：
明知為不實之事項，而使公務員登載於職務上所掌之公文書，足
以生損害於公眾或他人者，處3年以下有期徒刑、拘役或5百元以
下罰金。
公司法第9 條：
公司應收之股款，股東並未實際繳納，而以申請文件表明收足，
或股東雖已繳納而於登記後將股款發還股東，或任由股東收回者
，公司負責人各處5 年以下有期徒刑、拘役或科或併科新臺幣50
萬元以上250 萬元以下罰金。
有前項情事時，公司負責人應與各該股東連帶賠償公司或第三人
因此所受之損害。
第1 項裁判確定後，由檢察機關通知中央主管機關撤銷或廢止其
登記。但裁判確定前，已為補正或經主管機關限期補正已補正者
，不在此限。
公司之設立或其他登記事項有偽造、變造文書，經裁判確定後，
由檢察機關通知中央主管機關撤銷或廢止其登記。
修正前商業會計法第71條：
商業負責人、主辦及經辦會計人員或依法受託代他人處理會計事
務之人員有下列情事之一者，處5 年以下有期徒刑、拘役或科或
併科新臺幣15萬元以下罰金：
一、以明知為不實之事項，而填製會計憑證或記入帳冊者。
二、故意使應保存之會計憑證、帳簿報表滅失毀損者。
三、意圖不法之利益而偽造、變造會計憑證、帳簿報表內容或撕
    毀其頁數者。
四、故意遺漏會計事項不為記錄，致使財務報表發生不實之結果
    者。
五、其他利用不正當方法，致使會計事項或財務報表發生不實之
    結果者。